臺灣高等法院刑事判決
110年度侵上訴字第174號
上  訴  人  
即  被  告  張祐誠



選任辯護人  蔡尚樺律師(法扶律師)
上列上訴人即被告因妨害性自主案件，不服臺灣桃園地方法院10
9年度侵訴字第35號，中華民國110年4月30日第一審判決（起訴
案號：臺灣桃園地方檢察署108年度偵字第12854號），提起上訴
，本院判決如下：
    主  文
原判決撤銷。
甲○○對未滿十四歲女子犯強制性交罪，處有期徒刑柒年肆月。
    犯罪事實
一、甲○○於民國108年3月間，透過社群網站Facebook認識未滿14
    歲代號AE000-A108061號之女子（95年7月生，真實姓名年籍
    詳卷，下稱A女），甲○○於108年4月8日凌晨0時56分許，先
    以Facebook Messenger傳送訊息予A女相約碰面，嗣於同日
    凌晨1時49分許，騎乘機車前往A女位於桃園市○○區住處（地
    址詳卷）附近的7-11便利超商與A女碰面，渠等碰面後，甲○
    ○即搭載A女前往其位於桃園市○○區○○路000巷00弄00號居處
    ，並於其居處房間內飲酒（未達不能辨識行為違法或依其辨
    識而行為之能力顯著降低之程度），嗣甲○○明知A女係未滿1
    4歲之女子，竟基於對未滿14歲之女子強制性交之犯意，趁
    與A女獨處在上開住處房間時，甲○○無視A女以言語堅稱「不
    要」及以雙手推拒、掙扎等情，猶強行褪去A女之外褲及內
    褲，並利用其身體優勢體位，以身體將A女壓制在床上，使A
    女無法抗拒，再以手撫摸A女下體，並將其手指插入A女之陰
    道內，又A女持續反抗時，甲○○竟出拳毆打A女左臉1下，並
    對A女恫稱「妳給我老實一點，不要給我動」等脅迫語詞，A
    女仍持續反抗後，甲○○遂又出拳毆打A女左臉1下，使A女因
    心生畏懼而不敢再反抗，甲○○復將其生殖器插入A女之陰道
    內，以上揭強暴、脅迫方式對A女強制性交1次得逞。嗣A女
    獨自步行離開甲○○之住處後，以Facebook Messenger傳送訊
    息予友人施○○（真實姓名年籍均詳卷），並撥打電話予友人
    葉○○（真實姓名年籍均詳卷），經葉○○以電話告知A女之哥
    哥即代號AE000-A108061A（真實姓名年籍均詳卷，下稱甲男
    ），嗣A女及甲男報警處理後進行驗傷，A女受有左臉部瘀腫
    4×6公分、脖子瘀1×3公分等傷勢，始查悉上情。
二、案經A女訴由桃園市政府警察局蘆竹分局報告臺灣桃園地方
    檢察署檢察官偵查起訴。
    理  由
壹、程序部分
一、按性侵害犯罪防治法所稱性侵害犯罪，係指觸犯刑法第221
    條至第227條、第228條、第229條、第332條第2項第2款、第
    334條第2項第2款、第348條第2項第1款及其特別法之罪；又
    行政機關、司法機關及軍法機關所製作必須公示之文書，不
    得揭露被害人之姓名、出生年月日、住居所及其他足資識別
    被害人身分之資訊，性侵害犯罪防治法第2條第1項、第12條
    第2項分別定有明文。另性侵害犯罪防治法第12條所定其他
    足資識別被害人身分之資訊，包括被害人照片或影像、聲音
    、住址、親屬姓名或其關係、就讀學校與班級或工作場所等
    個人基本資料，性侵害犯罪防治法施行細則第6條亦有明定
    。本件被告甲○○經檢察官以刑法第222條第1項第2款罪嫌提
    起公訴，屬性侵害犯罪防治法所稱之性侵害犯罪，因本院製
    作之本案判決屬必須公示之文書，為避免A女身分遭揭露，
    依上開規定，對於A女、A女之胞兄甲男、葉○○及施○○之姓名
    及年籍、地址等足資識別A女身分之資訊，均予以隱匿，合
    先敘明。
二、證據能力：本件認定犯罪事實所引用之證據，皆無證據證明
    係公務員違背法定程序所取得。又檢察官、被告甲○○(下稱
    被告)及其辯護人於本院準備及審理程序時均同意作為證據
    （本院卷第96至99、100至113頁），本院審酌該等證據製作
    時之情況，尚無顯不可信與不得作為證據之情形，亦無違法
    不當與證明力明顯過低之瑕疵，且與待證事實具有關聯性，
    認為以之作為證據應屬適當，依刑事訴訟法第158條之4反面
    解釋及第159條之5規定，認均有證據能力。
貳、實體部分：
一、認定事實之理由及依據：
(一)上開犯罪事實，業據被告甲○○於原審、本院訊問、準備程序
    及審理時坦承不諱（原審卷第277、294至295、317、322、3
    79頁，本院卷第45、95、96、114頁），核與證人即告訴人A
    女於偵訊中針對遭性侵過程為如犯罪事實欄所載始末、於性
    侵前有告知被告自己為國一學生，以及事後對外尋求援之經
    過等節之證述（108年度他字第2954號卷，下稱他卷，第7至
    10頁)，與證人A女之胞兄甲男於警詢(108年度偵字第12854
    號偵查卷，下稱偵卷，第30頁)、證人葉○○、施○○、證人即A
    女男友李○諺於警詢、偵訊中分別就其於案發當晚得悉A女透
    過同學以電話告知A女遭性侵之經過、接獲A女於案發後以電
    話或傳發訊息告知其遭性侵之經過等節(偵卷第32、34、36
    、67至70頁），並有A女所繪製被告家中平面圖（他卷第13
    頁）、桃園市性侵害案件訊前訪視紀錄表（他卷不公開卷第
    4至7頁）、性侵害犯罪事件通報表（他卷不公開卷第12至14
    頁）、被告家中案發現場照片14張（偵卷第37至43頁）、A
    女與甲○○通訊軟體對話截圖（偵卷第44至45頁）、證人葉○○
    與A女通訊軟體對話截圖暨證人施○○與A女通話紀錄（偵卷第
    46頁）、證人李○諺與被告臉書訊息紀錄（偵卷第47頁）、
    桃園市政府警察局蘆竹分局偵查隊受理刑事案件報案三聯單
    （偵卷第53至55頁）、施○○之手機通訊軟體截圖（偵卷第73
    頁）、內政部警政署刑事警察局108 年7月25日刑生字第108
    0049837號鑑定書（偵卷第77至81頁）、A女外套破損照片（
    偵卷第83頁）、衛生福利部桃園醫院108年4月8日衛部心字
    第1031761584號受理疑似性侵害事件驗傷診斷書（偵卷不公
    開卷第15至19頁）等件在卷可佐，衡諸A女與被告原本並非
    熟識，於案發前係被告以Facebook Messenger主動邀約A女
    ，被告復依A女之指示前往A女住處附近之7-11碰面後，由被
    告騎乘機車搭載A女返回被告住處，A女在被告房間遭被告先
    後以手指及生殖器插入A女陰道強制性交得逞後，A女徒步離
    開被告住家返家，嗣由A女胞兄甲男陪同A女報警，另A女至
    衛生福利部桃園醫院進行驗傷，發覺A女受有左臉部瘀腫4×6
    公分、脖子瘀1×3公分等傷勢，有上開驗傷診斷書附卷可參
    ，綜觀本案揭露之原因、背景及動機等主客觀狀況，堪認A
    女所述於性侵過程及遭被告先後以拳頭毆打其左臉2拳等節
    ，互核與事證相符，應認係符合A女實際親身經歷之遭遇。
    足徵被告上開任意性自白與事實相符，堪予採信。
(二)A女於案發後之情緒反應符合一般人遭受性侵害之情狀：
 1、透過「被害人陳述」以外之證據，得證明被害人聲稱被害事
    件時之言行舉止、情緒表現、心理狀態或處理反應等情景者
    （間接事實），係獨立於（即不同於）被害陳述之證據方法
    暨資料，屬具補強證據適格之情況證據，可藉其與待證事實
    有蓋然性之常態關聯，資為被害人遭遇（直接事實）致生影
    響之推理素材，此並非傳聞自被害陳述之重複或累積，當容
    許由法院透過調查程序，勾稽被害陳述相互印證，進而產生
    事實認定之心證（最高法院108年度台上字第3388號判決意
    旨參照）。
 2、本案據A女之胞兄甲男於偵訊時證稱：案發當晚凌晨3、4時
    許，A女突然跑來我房間把我叫醒，我醒來時看他一直在哭
    ，用手摸她自已臉被打到的地方，後來A女把手機拿給我說
    朋友要跟我講話，我接過電話對方說A女被性侵，要我趕快
    帶他去警察局，掛掉電話後，我就跟A女出門，但怕在路上
    遇到危險，所以走去7-11請店家幫我們報警，後來是警察來
    7-11把我們帶去警局等語(偵卷第68、69頁)，另證人即A女
    同學葉○○於偵訊時證稱：A女在電話中說性侵他的是甲○○，
    地點是在甲○○家裡，當時甲○○一直接近他，用下體頂她、摸
    她，A女有試圖要擋住，但甲○○就打A女的，隔天A女的臉還
    有腫起來，眼鏡也歪掉，電話中A女一邊說一邊哭等語(偵卷
    第68頁)；
 3、衡諸本案A女有男友李○諺，被告與A女本就無深交，A女孤身
    與被告共處一室，倘如係兩情相悅、合意性交則A女絕無可
    能有事後深夜哭泣向胞兄甲男及證人葉○○求救之理，本案依
    A女所述被告於性侵A女過程中，竟對A女以拳頭毆擊其左臉
    頰2拳及恫稱「妳給我老實一點，不要給我動」之強暴、脅
    迫行為，已然造成A女驚懼慌恐，其後被告不顧A女所為拒絕
    之意思，違反A女明示拒絕之意思表示，對A女為強制性交犯
    行，已徵明確，A女遭此不堪際遇，於離開被告住處後，過
    度驚懼而有以電話向同學即證人葉○○求救，甚至因悲懼難以
    啟齒而須經由葉○○透過電話轉知予身旁之胞兄甲男，是依A
    女於案發後驚慌失措、哭泣不止之求救反應，哭訴被害情節
    等，均與一般女子甫遭性侵害後之驚嚇反應相符。　
(三)綜上，本案事證明確，被告犯行堪予認定，應依法論科。　
二、論罪科刑：
(一)查本件告訴人係95年7月出生，有性侵害案件代號與真實姓
    名資料在卷可稽（偵字不公開卷第11頁），被告為本案犯行
    時，告訴人係未滿14歲之人。次按所謂「性交」者，謂非基
    於正當目的所為之下列性侵入行為：一、以性器進入他人之
    性器、肛門或口腔，或使之接合之行為。二、以性器以外之
    其他身體部位或器物進入他人之性器、肛門，或使之接合之
    行為，刑法第10條第5項定有明文；而刑法上之猥褻行為，
    係指性交以外足以興奮或滿足性慾之一切色情行為而言，是
    被告於前揭時地先後以其手指及陰莖插入告訴人陰道之行為
    ，當屬性交行為無疑。
(二)核被告所為，係犯刑法第222條第1項第2款對於未滿14歲之
    女子為強制性交罪。
(三)又按所謂接續犯之包括一罪，係指數行為於同時同地或密切
    接近之時地實施，侵害同一法益，各行為之獨立性極為薄弱
    ，依一般社會健全概念，在時間差距上，難以強行分開，在
    刑法評價上，以視為數個舉動之接續施行，合為包括之一行
    為予以評價，較為合理，則屬接續犯，而為包括之一罪（最
    高法院86年度台上字第3295號判例參照）。本案被告於密接
    之時間、地點，基於對未滿14歲之女子強制性交之單一犯意
    ，接續為毆打告訴人臉部、強行以手指插入告訴人陰道內及
    強行將其生殖器插入告訴人陰道等行為，堪認其所為係基於
    同一加重強制性交之犯意，在密切接近之時間、地點所為之
    數個舉動，且僅侵害一個法益，各行為間之獨立性極為薄弱
    ，依一般社會健全觀念，難以強行分開，在刑法評價上，屬
    接續犯，僅成立一罪。
(四)又被告所犯刑法第222條第1第2款之對未滿14歲之女子為強
    制性交罪，雖係對於未滿18歲之少年故意犯罪，然因該罪已
    將「對未滿14歲男女犯之者」列為犯罪構成要件，亦即已就
    被害人之年齡設有特別規定，自無庸再依兒童及少年福利與
    權益保障法第112條第1項之規定加重其刑。
(五)本案無刑法第19條第2項、第59條減輕事由之適用：
 1、被告於國中時期因智能不足，有就醫診治並曾領有智能障礙
    之身心障礙手冊乙節，此經本院函詢林口長庚醫院之結果，
    被告確實於103年1月15日、103年3月6日及103年3月13日至
    該醫院兒童心智科就診，有本院公務電話查詢紀錄表1紙附
    卷為據（本院卷第102頁），惟查：
  ⑴刑法第19條關於精神障礙或其他心智缺陷者責任能力之規定
    ，採混合生理學及心理學之立法體例，區分其生理原因與心
    理結果二者而為綜合判斷。在生理原因部分，事涉醫學上精
    神病科之專門學識，非由專門精神疾病醫學研究之人員或機
    構予以診察鑑定，不足以資判斷，自有選任具該專門知識經
    驗者或囑託專業醫療機構加以鑑定之必要；在心理結果部分
    ，則以行為人之辨識其行為違法之能力 (辨識能力) ，或依
    其辨識而行為之能力 (控制能力) ，由法官判斷行為人於行
    為時是否屬不能、欠缺或顯著減低為斷。倘經鑑定結果，行
    為人行為時確有精神障礙或其他心智缺陷，則是否此等生理
    因素，導致其違法行為之辨識能力或控制違法行為之能力，
    因而產生不能、欠缺或顯著減低之心理結果，亦即二者有無
    因果關係存在，得阻卻或減輕刑事責任，應由法院本於職權
    判斷評價之(最高法院110年度台上字第3273號判決參照)。 
　⑵被告上開就診紀錄為距本案發生5年以前，且自103年3月13日
    最後1次就診之後，即無持續就醫之紀錄，則被告之醫療紀
    錄實與本案相隔時間過久，誠無據以作為認定被告於108年4
    月8日凌晨1時49分許對A女為強制性交犯行之際，有因其智
    能或精神上之疾病造成其精神障礙或其他心智缺陷之生理病
    癥；佐以本案發生之緣起乃被告主動於凌晨以Facebook Mes
    senger傳送訊息予互不熟識之A女相約碰面，被告得順利邀
    約A女，復得依A女之指示前往A女住處附近之7-11載得A女返
    家，足認被告於案發之際得順利無礙地進行社交活動，此有
    被告與A女間Facebook Messenger對話紀錄在卷可參(偵卷第
    44頁)，是認被告之知覺理會及判斷作用，實無明顯與常人
    相異，A女始有應允被告邀約隨其返家之理；更況，據被告
    於本院準備程序時自承：在本案遭羈押前，從事物流業之物
    品配發作業，是要看物品寄送的地點，然後配發到不同地區
    的郵袋之中，已經持續工作1年多了等語(本院卷第100頁)，
    可資被告固於國中期間有因智能問題而就醫診治之事實，惟
    其於本案發生之際既可從事須有相當判斷辨別能力之包裹分
    派配發地點之工作長達1年多，實難認有何精神障礙或心智
    缺陷，致影響其知覺理會及判斷作用之表徵；再據，本案為
    警查獲後，其於歷次警偵過程所為之抗辯併同案發後於原審
    及本院上訴後準備及審理程序坦白認罪之種種情節判斷，其
    語意清楚、條理明晰、邏輯通達，並無因其智能曾有缺陷或
    精神疾病致其辨識行為違法或依其辨識而行為之能力，顯著
    減低而得減輕其刑之情事。
　⑶至被告於警詢及本院準備程序時雖以其案發前有飲酒，已經
    酒醉云云（偵卷第10頁，本院卷第73、75頁），惟觀諸A女
    於偵查證稱其遭被告性侵前，A女就手機充電乙事與被告間
    之對話內容(偵卷第20頁)；另於性侵過程中，被告對A女所
    施予違反A女意願之暴力脅迫行為(偵卷第20、21頁)；又A女
    於遭被告性侵後詢問被告廁所位置(偵卷第21頁)；再據A女
    證稱其自被告住處樓下穿鞋時，被告曾私訊問其「你要回家
    嗎？還是…」等語(偵卷第21頁)，就此核與被告與A女於案發
    後之Facebook Messenger對話紀錄相符一致（偵卷第45頁）
    ，顯見被告並無因酒醉而影響其判斷作用及對外界之認知理
    解；抑有進者，被告於A女表示要回家後，即向A女傳送訊息
    「會不會把事情講出去阿倪？」，於A女回覆不會後，即傳
    送「好」，有上開Facebook Messenger對話紀錄可憑（偵卷
    第45頁），是依被告於性侵過程前後之整體行為觀之，足認
    被告並無其曾辯稱有因酒醉而影響其知覺理會及判斷作用之
    情事；甚且被告知悉並理解其所為確為於法不容之強制性交
    犯行，否則何需於事發後向A女請求隱忍等節。再參以被告
    於本院審理時坦承：案發當日飲酒沒有對我的案發行為造成
    影響，我知道我對A女施強暴脅迫、違反A女意願，對A女為
    強制性交犯行，我知道我在從事強制性交行為等語（本院卷
    第114、115頁），堪認本案被告雖有飲用酒類，但其行為時
    仍具有相當之認知、支配及控制能力，而未達不能辨識其行
    為違法或欠缺依其辨識而行為之能力，或其辨識行為違法或
    依其辨識而行為之能力顯著減低之情形，併此敘明。
 2、被告無刑法第59條適用之說明：
    刑法第59條就法定最低度刑酌量減輕之規定，乃立法者賦予
    審判者之自由裁量權，俾就具體之個案情節，於宣告刑之擇
    定上能妥適、調和，以濟立法之窮。其既非常態，適用上自
    應審慎，所具之特殊事由，猶需使一般人咸認有可憫恕之處
    ，尚非得恣意為之，必須犯罪另有特殊之原因與環境，在客
    觀上足以引起一般同情，認為即使予以宣告法定最低度刑，
    猶嫌過重者，始有其適用（最高法院110年度台上字第112號
    判決參照）。經查，被告所涉刑法第222條第1項第2款之對
    於未滿14歲之女子為強制性交罪，係法定本刑「7年以上有
    期徒刑」之罪，且對於兒童及少年身心健全發展之保障，乃
    一般具理性之人所共同具有之價值觀念，斷無妄言個人性慾
    滿足為生理需求，而凌駕該等權利保障之理；況被告與A女
    本就不相熟識，無親密情誼，竟為滿足一己私慾，利用獨處
    機會，無視A女明確表示拒絕之意願，嚴重危害A女性自主決
    定權及人格尊嚴，再以被告於性侵過程中，猶以毆打、言語
    恫嚇之方式，違反告訴人之意願，對告訴人強制性交行為，
    所為已造成A女心理上難以磨滅之陰影，身心發展影響甚鉅
    ，且其於警、偵訊均矢口否認犯行，迄至原審審理程序時始
    坦白認罪，然未取得A女之諒解，此據A女於原審審理時表示
    ：我覺得年紀輕不是理由，後悔也沒有用，希望之後再也不
    要看到被告，希望法院能從重量刑等語（原審卷第318頁）
    ，另A女之父親於本院以書狀表示：不願再接到法院通知，
    陰影永遠都在，不接受被告和解，全憑法院依法處理等語（
    本院卷第63頁），足見被告未獲A女原諒，依被告犯後之態
    度及A女所受之身心傷害，被告本案之情節客觀上亦實無任
    何足以引起一般人同情、顯可憫恕之處，難認對被告科以最
    低度刑尤嫌過重，而有情輕法重之弊，自無刑法第59條規定
    之適用餘地。
三、撤銷改判理由、科刑審酌事項：　　
(一)撤銷改判理由：原審認被告所涉犯行事證明確，予以論罪科
    刑，固屬卓見。惟刑事審判之量刑，旨在實現刑罰權之分配
    正義，故法院對科刑判決之被告量刑，應符合罪刑相當原則
    ，使罰當其罪，且現代刑罰之目的，除懲罰行為人之功能外
    ，尚應兼及教化及行為人復歸社會之可能性。查被告於行為
    時僅18歲有餘，年紀尚輕，思慮未周，於國中時期並因智能
    不足而有至醫院就診之紀錄（其並無因智能不足而致其辨識
    行為違法或依其辨識而行為之能力，顯著減低而得減輕其刑
    ，已詳述如前），克制力較低，一時膽大妄為而鑄成大錯，
    原審漏未審酌被告有前開智能稍有缺陷之智識程度乙節，被
    告犯後於原審及本院均坦承有加重強制性交之犯行，已知悔
    悟，原審對被告量刑顯屬過重，揆諸罰刑相當原則，應認原
    審裁量之刑度尚有失衡，未盡允洽。被告上訴坦承犯行，請
    求審酌其智識程度及犯後態度，從輕量刑等語，為有理由。
    原判決既有上開可議之處，即屬無可維持，應由本院撤銷改
    判。
(二)量刑審酌事由：爰以行為人之責任為基礎，審酌被告並無前
    科，素行尚佳，然被告明知與告訴人並無男女情感存在，為
    滿足個人性慾，罔顧當時未滿14歲之告訴人之心理人格發展
    及心靈感受，利用告訴人對朋友間無戒心之善良心態，無視
    告訴人表達不願意與之性交，仍不顧告訴人反抗為強制性交
    ，對告訴人之性自主決定權及人格尊嚴戕害甚鉅，造成其心
    中所生之性侵陰影恐終身難以抹滅，實有不該，復未與告訴
    人達成和解，填補告訴人之損害，惟念被告於原審及本院審
    理時均坦承有加重強制性交犯行之犯後態度，於國中時期因
    智能不足，曾於103年1月15日、103年3月6日及103年3月13
    日至林口長庚醫院兒童心智科就診(本院卷第102頁)，因飲
    酒之酒精催化，年輕氣盛，克制力較低，一時思慮未周，鑄
    成大錯，暨被告自陳：高中肄業之智識程度、在押前從事物
    流業，月薪約新臺幣3萬元至4萬元，未婚，無需扶養之人之
    家庭經濟狀況（本院卷第100、116頁）等一切情狀，量處如
    主文第2項所示之刑。
據上論斷，應依刑事訴訟法第369條第1項前段、第364條、第299
條第1項前段，刑法第222條第1項第2款，判決如主文。
本案經檢察官陳羿如提起公訴，檢察官吳廣莉到庭執行職務。
中　　華　　民　　國　　110 　年　　9 　　月　　9 　　日
                  刑事第三庭    審判長法　官  張惠立
                                      法　官  鄭昱仁
                                      法　官  劉兆菊
以上正本證明與原本無異。
如不服本判決，應於收受送達後20日內向本院提出上訴書狀，其
未敘述上訴之理由者並得於提起上訴後20日內向本院補提理由書
（均須按他造當事人之人數附繕本）「切勿逕送上級法院」。
                                      書記官  陳嬿如
中　　華　　民　　國　　110 　年　　9 　　月　　9 　　日
附錄：本案論罪科刑法條全文
中華民國刑法第222條
（加重強制性交罪）
犯前條之罪而有下列情形之一者，處7年以上有期徒刑：
一、二人以上共同犯之者。
二、對未滿十四歲之男女犯之者。
三、對精神、身體障礙或其他心智缺陷之人犯之者。
四、以藥劑犯之者。
五、對被害人施以凌虐者。
六、利用駕駛供公眾或不特定人運輸之交通工具之機會犯之者。
七、侵入住宅或有人居住之建築物、船艦或隱匿其內犯之者。
八、攜帶兇器犯之者。
前項之未遂犯罰之。